臺灣臺東地方法院民事判決　　　　　　　　　　　　九十一年度訴字第一八九號
　　原　　　告　新陽環保工程股份有限公司
　　法定代理人　戊○
　　訴訟代理人　丁○○
　　被　　　告　皇生實業股份有限公司
　　法定代理人　甲○○
　　訴訟代理人　丙○○
　　複　代理人　乙○○
右當事人間請求給付工程款事件，本院於民國九十三年四月二十六日言詞辯論終結，
判決如下：
      主      文
被告應給付原告新臺幣壹拾壹萬捌仟陸佰玖拾捌元，及自民國九十一年九月二十四日
起，至清償日止，按週年利率百分之五計算之利息。
原告其餘之訴駁回。
訴訟費用由被告負擔十分之六，餘由原告負擔。
      事實及理由
壹、原告主張：
一、兩造於民國（下同）八十七年七月十四日簽立合約書（下稱系爭合約書），約定
    由被告委託原告就楊進財所有坐落臺東縣關山鎮○○段二十之十七、二十之十九
    、二十之四十、二十之四十一；同段二十三、二十三之一、二十三之二地號、合
    計面積為一點四九三二公頃之特定農業區農牧用地（下稱楊進財所有之系爭土地
    ），辦理變更編定為同區礦業用地，作為土石碎解洗選場、附設預拌混凝土場及
    瀝青拌合場使用，約定變更編定之工程款為新臺幣（下同）一百一十萬元，分別
    於系爭合約簽訂、交件送縣政府審查、本件核准時，給付第一期至第三期之工程
    款五十萬元、三十萬元、三十萬元。嗣楊進財所有之系爭土地業獲經濟部、臺東
    縣政府同意變更編定核准在案，惟被告尚結欠如系爭合約書所載第二期、第三期
    之工程款合計六十萬元未清償。有原告公司變更事項卡，臺東縣政府八十七年十
    一月十六日（八七）府建水字第一一六一四六號、八十八年五月十三日（八八）
    府建水字第五四三六０號函暨所附非都市土地申請變更編定為礦業用地興辦事業
    計畫書、會勘紀錄及審查表、八十八年十一月十一日（八八）府建水字第一二一
    八九五號函；八十九年十二月五日（八九）府工水字第一三０六九一號函；內政
    部區域計畫委員會第七十五次會議紀錄、八十九年三月七日台（八九）內中地字
    第八九七八七一六號函、八十八年七月八日、十一月一日補正書；經濟部八十八
    年九月二十三日（八八）礦局字第八八八五九二九五號函、八十九年十一月二十
    八日（八九）礦局字第八九八七九四九二號函；原告與第三人所簽立合約書、開
    發行為應實施環境評估細目及範圍認定標準等影本為證。爰依系爭合約之法律關
    係起訴，並聲明：被告應給付原告六十萬元，及自九十一年九月二十四日起至清
    償日止，按週年利率百分之五計算之利息。
二、對被告答辯之陳述：
  (一)按非都市土地申請變更編定為礦業用地作為興辦事業使用，其事業主管機關為臺
    灣省政府建設聽、受理審核單位為縣（市）政府，此類案件審查人員均為政府機
    關，並未委外審查，原告並無口頭承諾半年內可全部變更完成。且政府機關審核
    案件有一定流程，原告僅能承諾書件製作期限，未曾承諾案件核准之期限，況系
    爭合約亦未載明核准之期限。而原告已如期交件後，由被告於八十七年十月十四
    日向台東縣政府送件，該府於同年十二月八日辦理會勘時，原告亦派員出席，嗣
    經地政、工務、農業、環保等單位簽具審查表，經該府於八十八年五月十三日以
    （八八）府建水字第五四三六０號函轉送本申請案至臺灣省建設廳礦物局審核後
    ，分別請原告於八十八年七月八日、十一月一日補正二次，故原告並無怠忽補正
    之責。而依系爭合約書附件，原告係以取得臺灣省政府建設廳礦業用地之核定函
    ，作為全案之核准，故核准後之地目變更編定作業，非為系爭合約之工作範圍。
  (二)至被告於七十三年五月即違規設場於申請區所在地，其違反區域計畫法之行為，
    係自七十三年起即已存在之事實，台東縣政府依區域計畫法將其違規使用之情形
    移送法辦，於法並無不合，且與本申請變更案無關。
  (三)又系爭合約簽訂前欲變更之土地，雖包括楊進財所有之系爭土地及黎斯宏所有坐
    落臺東縣關山鎮○○段二十之十六、二十之三十五、二十之三十七地號、面積合
    計一點一六一六公頃之土地（下稱黎斯宏所有之系爭土地），但簽約時，只約定
    變更楊進財所有之系爭土地。
  (四)再系爭合約於八十七年簽約、八十九年核准，依據當時開發行為應實施環境評估
    細目及範圍認定標準第十條第一項第二款第三目規定：土石採取碎解洗選場開發
    面積五公頃以上者，應實施環境評估。本案變更面積為五公頃以下，僅需依「非
    都市土地申請變更編定為礦業用地興辦事業計畫審查作業要點」規定，僅送興辦
    事業計畫圖即可。故面積在五公頃以下場區，並不因面積大小，而異其收費標準
    ，至多視其作業難度酌減一成，而原告於承接本案時，亦以上開標準計費。
貳、被告則以：
一、依系爭合約書第二條、第五條約定，原告應於八十七年九月三十日完成系爭合約
    所定之工作及負有書件補正之義務，惟原告遲至同年十月十四日始送件至台東縣
    政府，且於送件後即未盡追蹤、補正之責，至八十八年十二月間延滯年餘後，被
    告因無法繼續等待，乃委派丙○○接洽承辦人員重新審核、勘查後，始於八十九
    年十二月五日經台東縣政府來函同意變更編定，故原告於核准變更編定前，未盡
    追蹤、補正之責，核准後亦未協助向地政機關辦理地目之變更編定。
二、原告未盡系爭合約書第五條約定所負技術指導之義務，致核准期限延宕，造成台
    東縣政府於八十九年間，將本案視為非法案件，並將楊進財以違反區域計畫法移
    送法辦。
三、而系爭合約變更土地之範圍，除楊進財所有之系爭土地外，尚包括黎斯宏所有之
    系爭土地，惟黎斯宏於簽立系爭合約時曾表示：需與家人共商後再決定。故當時
    原告表示：先以一百一十萬元簽約，若屆時黎斯宏所有之系爭土地無法辦理變更
    ，則依所變更土地面積之比例計價。而原告亦只變更楊進財所有之系爭土地，故
    被告願給付原告依完成變更土地之面積，按比例計算應付工程款之差額。
四、有修正「臺灣省非都市土地申請變更編定為礦業用地興辦事業計畫審查作業要點
    」、被告臺東縣營利事業登記證、內政部八十九年三月七日台（八九）內中地字
    第八九七八七一六號函、臺灣台東地方法院檢察署自行收納款項統一收據影本為
    證。並聲明：請求駁回原告之訴。
參、兩造不爭執之事實：
    兩造於八十七年七月十四日簽訂系爭合約書、簽約前所談及欲變更編定之土地，
    包括楊進財所有之系爭土地、及黎斯宏所有之系爭土地；系爭合約所約定變更土
    地編定之工程款為一百一十萬元等情，有系爭合約書影本在卷可稽，復為兩造所
    不爭，應堪採信為真實。
肆、本件經兩造同意整理並協議限縮爭點為：系爭合約書所載變更編定為礦業用地之
    土地，除楊進財所有之系爭土地外，是否尚包括黎斯宏所有之系爭土地？兩造並
    同意如下之判斷：(一)系爭合約書所載變更為礦業用地之土地範圍，若不含黎斯宏
    之部分，則被告應給付原告所請求之金額。(二)變更為礦業用地之土地範圍，若包
    含黎斯宏之部分，則原告同意被告應給付之費用，依系爭合約書所約定一百一十
    萬元之工程款，按原告已、未完成變更為礦業用地之土地面積，比例計算其工程
    款。
伍、得心證之理由：
一、系爭合約書所載變更編定為礦業用地之土地，除楊進財所有之系爭土地外，是否
    尚包括黎斯宏所有之系爭土地？按原告為從事環保工程事業，所營業務包含開發
    區水土保持之規劃及設計；礦區、土石區及土地之規劃、測量、地質調查等事項
    ，有公司變更登記表影本在卷可參。另依原告所提卷附與第三人所簽訂辦理變更
    編定為礦業用地，作為土石碎解洗選場、附設預拌混凝土場及瀝青拌合場使用之
    合約書影本，顯示原告已有辦理是項工程之相當經驗，是原告理應將本件應變更
    土地之範圍，明確告知或於系爭合約內載明。惟查：被告辯稱：兩造所簽系爭合
    約變更編定之土地，係包括楊進財、黎斯宏所有之系爭土地等情，核與證人曾桂
    香證述：八十七年七月十四日兩造簽訂系爭合約時伊在現場，「... 在辦公室內
    還有乙○○、陳建芳、黎斯宏、戊○、丙○○。」、「他們談完之後，拿到我的
    辦公桌給我蓋章，我的辦公桌離木桌很近，大概差不多二、三公尺，所以他們在
    木桌說什麼，我聽得到，當天我知道他們是在談變更地目及簽合約的事情。」、
    「戊○帶來合約的時候，合約中就已經打好一百二十萬元，他們跟丙○○在木桌
    調整價錢，後來達成一百一十萬元。」、「.. 契約所簽訂變更之面積，包括楊
    進財約一點四公頃，黎思宏約一點二公頃.. 」等語（分別見本院卷第一二四頁
    、第二五三頁至第二五五頁）；證人陳建芳證稱：「（八十七年七月十四日簽的
    合約，那時候有何人在場？）丙○○、戊○、乙○○、黎斯宏及我。」、「（兩
    造在談合約的時候，你是否已在場？）... 我後來才進入辦公室的，那時候戊○
    及丙○○是在辦公桌那裡，我有聽到戊○跟丙○○說：要變更黎斯宏還有楊進財
    的土地，不久我就跟著他們一起出去看土地。他們就用手指說這是楊進財的土地
    ，那是黎斯宏之土地..。」、「（你有無聽到他們所談變更土地的價錢？）我有
    聽到他們說：變更楊進財跟黎斯宏的土地，一共要一百多萬元。」、「（你是否
    有確信系爭合約變更土地的範圍？）我確信變更的土地是包括楊進財及黎斯宏之
    部分。」、「.. 要將黎思宏及楊進財的各一筆土地變更為整筆的礦業用地.. 」
    等語（分別見本院卷第一一三頁、第二五八頁至第二五九頁）；證人乙○○證述
    ：「（兩造間於八十七年七月十四日所簽立的變更為礦業用地之合約，其訂約過
    程你是否知情？）簽約的時候我在場。」、「八十七年七月十四日約中午的時候
    ，在被告公司的辦公室，那時候在場有陳建芳、曾桂香、黎思宏、丙○○及我，
    當時原告的法定代理人與代表皇生的丙○○在談變更土地為礦業用地的事情，當
    時我知道，並且有聽到，他們所談變更礦業用地之土地，包括楊進財約一點三公
    頃的土地及黎思宏約一點五公頃的土地，談到一個段落，他們就走出辦公室去看
    楊進財跟黎思宏的土地... 」、「（據你所知所談合約的內容是否包括楊進財跟
    黎思宏的土地？）是的。」、「我確信他們所談的土地是包括楊進財跟黎思宏的
    那些土地，而變更的總費用是壹佰貳拾萬元。我當場有聽到，丙○○曾經將費用
    殺到玖拾萬元，而原告的法定代理人口頭上有答應，但是簽約的時候，還是要按
    照壹佰貳拾萬元或是壹佰壹拾萬元來簽訂，以免對其他的廠商暴露底價。」等語
    相符（分別見本院卷第一八八頁及第一八九頁）；證人黎斯宏結證：「（你是否
    記得有人跟你提到說要變更土地地目的事情？）我記得丙○○有跟我說：我的農
    地跟他的土地是相鄰，要一起變更為礦業用地。我記得說我要問我的兒子，後來
    我的兒子說不同意。」等語相符（見本院卷第二六０頁），至證人蕭順中雖證述
    ：「簽約的時候我不在場。」、「案子送件之後，我就打電話跟曾桂香請領第二
    期的工程款，但是曾小姐說費用她不能決定，需要接洽丙○○，後來我有跟丙○
    ○聯絡上，丙○○說等案子准了之後再付，之後我還有繼續跟他們聯絡，但是他
    們都沒有付款。」等語（見本院卷第二八一頁），惟未足證明系爭合約所變更土
    地之範圍。綜上，被告辯稱：兩造所簽系爭合約變更編定之範圍，係包括楊進財
    、黎斯宏所有之系爭土地一節，應可採信。
二、按本院認兩造所簽系爭合約變更編定之土地範圍及費用已如前述，則原告得向被
    告請求變更編定土地之工程款之數額為何？經查：
  (一)被告辯稱：原告只完成楊進財所有系爭土地之變更編定，則被告應給付變更之工
    程款，應以系爭合約所約定之一百一十萬元，按已完成變更編定土地之面積，比
    例計付一節，核與證人曾桂香證述：「關係黎思宏的部分，因為黎思宏需要跟他
    兒子商量後，才能決定是否提供上開土地來變更，當時原告說：先簽契約，如果
    黎思宏部分不能提供，到時候價金再作比例減少.. 」、「... 戊○說那我們今
    天還是可以先簽約，到時候黎斯宏的部分如果沒有辦法變更，價金就按照變更的
    面積來計算」、「因此一百一十萬元的價金是包含楊進財及黎思宏土地變更的代
    價，因黎思宏事後不能提供土地，所以我們在送件的時候，並沒有提到黎思宏的
    部分。因此本件黎思宏的部分並沒有在變更的範圍內，因此價金須按土地比例來
    減少。」、「（你所說的按照變更的面積來計算是什麼意思？）按照變更面積的
    比例來計算價金。」、「（被告應該給付多少價金給原告？）既然黎斯宏的部分
    ，沒有變更，則應該以總價金一百一十萬元，按照原訂變更楊進財及黎斯宏土地
    之總面積，與變更楊進財之土地的面積比例，來計算應該給付的價金。」、「第
    一期款是在八十七年八月十五日收五十萬元，我們知道送審的部分只有楊進財的
    部分，所以認為原告收了五十萬元，已經相當了....。」等語相符（分別見本院
    卷第一二四頁、第二五四頁至第二五六頁）。至原告主張變更地目之面積合計在
    五公頃以下者，係以辦理變更計畫之事件按件計酬，而非係依送件之土地面積來
    計價等情。惟被告則以：原告並未曾告知上開情節等語置辯。而原告亦未就曾告
    知被告前揭情節舉證以實其說。是本院認，本件被告應給付原告之工程款，應按
    已完成變更編定之土地面積，依比例計付之。
  (二)至楊進財、黎斯宏所有系爭土地之合計面積分別為一點四九三二公頃、一點一六
    一六公頃，而原告只完成楊進財所有系爭土地部分之變更，則按其完成變更編定
    之面積比例，得取得之工程款應為六十一萬八千六百九十八元【1,100,000元×1
    點4932公頃／（1點4932公頃＋1點1616公頃）＝618,698元】，扣除被告前已給
    付之第一期工程款五十萬元後，原告得再請求給付之工程款應為一十一萬八千六
    百九十八元，逾此部分之請求，即屬無據。
伍、綜上所述，原告依系爭合約之法律關係，請求被告應給付工程款一十一萬八千六
    百九十八元，及自九十一年九月二十四日起至至清償日止，按週年利率百分之五
    計算之利息，為有理由，應予准許。至原告逾此範圍之請求，則無理由，應予駁
    回。
陸、至兩造其餘之攻擊防禦方法及未經援用之證據，經本院斟酌後，認為均不足以影
    響本判決之結果，自無逐一詳予論駁之必要，併此敘明。
柒、據上論結：本件原告之訴，為一部有理由，一部無理由，依民事訴訟法第七十九
    條判決如主文。
中　　　　華　　　　民　　　　國　　九十三　　年　　四　　月　　三十　　日
~B臺灣臺東地方法院民事庭
~B　　法　　　官　陳兆翔
右為正本係照原本作成
如對本判決上訴須於判決送達後廿日內向本院提出上訴狀
中　　　　華　　　　民　　　　國　　九十三　　年　　四　　月　　三十　　日
~B　　法院書記官　林建成
